【裁判字號】    93,訴,4756
【裁判日期】    950626
【裁判案由】    給付報酬
【裁判全文】
臺灣臺北地方法院民事判決              93年度訴字第4756號
原      告  甲○○
原      告  丁○○
前列二人共同
訴訟代理人  李建民律師
被      告  乙○○
                        號二樓.
訴訟代理人  張金盛律師
上列當事人間給付報酬事件，本院於九十五年六月八日言詞辯論
終結，判決如下：
    主  文
原告之訴及假執行之聲請均駁回。
訴訟費用由原告負擔。
    事實及理由
一、原告方面：
  １、原告請求如更正附表一、二、三（參卷二，p-29至33）之
      委任關係，依據民法第547條規定：「報酬縱未約定，如
      依習慣或依委任事務之性質，應給與報酬者，受任人得請
      求報酬」，及民法第548條第2項規定：「委任關係因非可
      歸責於受任人之事由，於事務處理完畢前已終止者，受任
      人得就其已處理之部分請求報酬。」。經查兩造上開委任
      事務雖未約定報酬，截至92年10月03日為止，各項委任事
      務均已完成，詎被告竟任意終止原告繼續辦理黃宣彥遺產
      之委任關係，依習慣原告自得請求被告給付如更正附表一
      、二、三所示已完成委任事務之委任報酬（含車馬費）。
      而聲明：被告應給付原告新台幣壹佰萬元及自起訴狀繕本
      送達之翌日起至清償日止按年息百分之五計付利息，及原
      告供擔保宣告之假執行。
  ２、更正附表一：
      為黃宣彥公證遺囑之規劃、制訂之委任報酬：85000元。
    (1)被告夫黃宣彥於92年初因肝癌住院，原告至台大醫院探望
      黃宣彥因而認識被告，被告表示其夫黃宣彥已罹肝癌，央
      求原告說服黃宣彥妥善規劃其財產及製作遺囑，以保障被
      告權益。原告受其委任後，自92年02月初至3月4日便與黃
      宣彥溝通要如何處理、分配其生後財產，黃宣彥並告知其
      日本財產，考量到民法特留分之規定、遺囑日後之公正性
      、黃宣彥病情危急、及黃宣彥生前最疼愛、掛記其與被告
      所生幼子黃明隆，不容有充裕的時間作好財產的生前處分
      、規劃，乃建議黃宣彥以製作遺囑之方式將財產分為兩部
      分（考量到不侵害各該繼承人之特留分），分別由被告及
      其子黃明隆繼承台灣之財產，而日本之財產則由黃宣彥前
      妻子女黃明宏及黃明美繼承，經黃宣彥欣然同意，此部分
      公證遺囑規劃制定，原告請求6萬元報酬。
    (2)原告受被告委任辦理黃宣彥公證遺囑，經黃宣彥同意立遺
      囑後，被告囑證人戊○○提供黃宣彥資料予原告，原告於
      92年3月3日向台北市國稅局申請黃宣彥財產歸屬資料清單
      （見原證十三），確實計算黃宣彥台灣財產，再由原告於
      92年3月5日請求台灣台北地方法院所屬民間公證人陳幼麟
      至中山醫院為黃宣彥製作公證遺囑，因當時只有證人戊○○及原告在場，原告又受被告委任規劃製定本件遺囑，乃
      由原告甲○○與戊○○擔任遺囑之見證人，以符合民法第
      1191條之規定，從上可知，原告調查過黃宣彥之所有財產
      後，考量到上述各種因素後，規劃製作完成公證遺囑，完
      成被告之委託，請求更正附表一所示報酬乃屬當然，毫無
      疑問。
    (3)被告辯稱所謂「原告無任何規劃，僅將財產分為兩半，或
      原告僅為見證人而已」云云。與事實不符，證人戊○○於
      94年01月31日言詞辯論筆錄結證：「在公證處打電話去醫
      院時係由被告按聽電話」云云，足見更正附表一黃宣彥公
      證遺囑之規劃及制訂，係由被告委任原告，否則被告不會
      在醫院按聽電話指示關心公證遺囑處理情形。若原告無做
      規劃豈會考量僅將財產分為台灣及日本兩份，以避免侵害
      繼承人之特留分，又如未考量到被告及其幼子黃明隆，豈
      會將較多的台灣財產規劃由被告及其子黃明隆繼承？足證
      原告係有效率的規劃、迅速的完成被告委託之任務，悉無
      被告所謂原告未為任何規劃等情。
    (4)證據方法：
      被告如未委任原告辦理公證遺屬事宜，豈會囑託戊○○
        提供黃宣彥財產歸屬清單予原告。且證人戊○○在公證
        處打電話去醫院時係由被告接聽電話。
      又證人戊○○於94年01月31日言詞辯論筆錄結證：「因
        為原告甲○○有提出原證五的委託書」云云，而結證被
        告有委任原告辦理黃宣彥遺產繼承事實。
  ３、更正附表二：
      辦理黃宣彥所有台灣部分遺產繼承文件整理之委任報酬，
      360000元部分：
    (1)茲因不及於黃宣彥死亡後六個月內向國稅局申報黃宣彥遺
      產稅，被告於92年09月29日出具原證五號委任書委任原告
      甲○○向國稅局申請延期申報黃宣彥遺產稅，假若被告未
      委任原告整理上開黃宣彥台灣部分遺產繼承文件之整理，
      原告豈會知悉黃宣彥台灣部分之遺產及債務，又豈會無端
      花費龐大時間及精力整理更正附表二，所示黃宣彥繼承文
      件。
    (2)更正附表二，整理申報繼承文件（94年01月17日言詞辯論
      筆錄庭呈）之工作，此整理工作非僅為簡單的文件整理工
      作，包括文件製作、核對、計算、應如何適用相關法律、
      行政機關之相關行政命令、解釋函令，最後須依實務經驗
      以免日後行政機關（如國稅局）會對當事人做出不利之行
      政處分等工作。非如被告所謂「僅為簡單之文件整理」、
      亦非如被告辯稱所謂僅向國稅局申請不動產及動產總歸戶
      明細表後不待整理即可知被繼承人之遺產，錯誤至極。
    (3)被告所提出之不動產及動產總歸戶明細表之記載多有錯誤
      ：
      如被繼承人所有之房屋座落台北市大安區○○○路○段
        197號11樓之1，經門牌整編後已變更為台北市大安區○○○路379號11樓之1。
      再如土地之公告現值及房屋之評定現值等亦會有所變動
        ，經原告核對、調查後，多有所出入（如台中市○區○○里○○街245號9樓的房屋評定現值實為691700元而非
        登記表上所載之783850元；又台北市○○區○○段六小
        段0595之0000號的土地公告現值實為364070元而非登記
        表上之365436元），從上述可知，原告需逐筆仔細核對
        ，所花費的時間、勞力至鉅。
    (4)另考量如何適用法律、解釋命令方面，更是重要，如農業
      用地之申報必須先了解農地是否有實際耕作，如有實際耕
      作，需計入遺產總額後，方可申請抵繳遺產稅；若無實際
      耕作而視情況是被佔用或荒廢或做違法使用，即無法免稅
      。又如被繼承人黃宣彥債權債務之問題，明生公司之建物
      所有權歸屬公司，惟土地是屬被繼承人黃宣彥，其借款之
      式是公司借款或私人借款，借款之資金如何撥款，是個人
      或公司等細部問題，此等均須依原告累積多年之專業知識
      去適用最適合、最有利於當事人的法令，如此才可使遺產
      稅額減少，為被告節稅，以上在在均顯示出原告所做的工
      作並非簡單的整理工作，而是盡心盡力的為被告著想、謀
      最大福利，未料被告不知，竟誤解為簡單之整理文件，深
      感遺憾。
    (5)證據方法：
      原證五號委任書。
      戊○○於94年01月31日言詞辯論筆錄。
  ４、更正附表三：
      各日期委任原告協商、諮詢辦理黃宣彥遺產繼承事宜之委
      任報酬555000元部分（更正附表三，合計誤載為575000元
      ，請求更正為555000元）：
    (1)更正附表三所示各日期，係被告委任原告向黃宣彥前妻兒
      子黃明宏解釋公證遺囑、向黃宣彥之姐妹說明明生公司股
      分持有事宜，與繼承事宜有關人士接洽及至各地辦理相關
      手續。原告於更正附表三所示各日期，受被告委託後，隨
      即前往協調、處理受委任事務，並於事後將結果報告被告
      及討論相關後續工作。原告從事代書業務，平日工作繁忙
      ，被告若無於更正附表三所示各日期委任原告，原告豈會
      於更正附表三所示各日期為被告協調處理事務。
    (2)原告至各地之車馬費用、受被告個別委託與黃宣彥之姊妹
      說明明生公司資金流向及與黃明宏協調繼承事宜等個別委
      託之報酬，因有些事項與繼承申報本無關係，故與更正附
      表三所完成之事務不相同、無重複請求之問題。
    (3)其中原告向黃宣彥姊妹說明明生公司借款資金之流向，因
      被告擔心其大、小姑們發現公司資金流向不明而怪罪被告
      ，乃委託原告向其大、小姑做說明解釋，而非被告所述原
      告係在解釋黃洪寬寬（黃宣彥之母）之繼承問題；原告於
      經被告個別委託後，即前往協調、處理受託事宜，並於事
      後將結果報告被告及討論相關後續工作，因這些事情係屬
      不定時性，往往是被告的一通電話，原告即臨時接受委託
      而至指定地點，且係代表被告與上述人士協商、斡旋，基
      於任務之困難性、不定時性及次數，因每件委託事件之性
      質、難易程序不同，故每個案件請求之報酬有10,000元至
      30,000元不等之價格，車馬費則以至不同地區及時間長短
      不等分別請求，共計新台幣伍拾伍萬伍仟元整。
    (4)證據方法：
      戊○○於94年01月31日言詞辯論筆錄。
      張靜宜於94年01月31日及94年02月22日言詞辯論筆錄。
  ５、各項委任報酬，並無重複：
    (1)黃宣彥所遺財產含蓋台北縣市、桃園縣及台中縣市，因地
      政機關土地及建物謄本之申請，採電腦連線作業，更正附
      表二編號及所列土地及建物謄本，無庸遠赴台中、桃
      園地區；至於更正附表二編號所列地籍圖、分區使用證
      明之申請需遠赴桃園；編號「房屋現值及法車、增車評
      定現值等之申請」係評定該台中地區房屋現值法車、停車
      現值文件之整理報酬，故更正附表二編號、、、
      項等事務之委任報酬分別計算，彼此並無重複。
    (2)更正附表三92.6.3所列「向玉山銀行（管理處）拜訪周協
      理洽談明生公司押租金之事」係單純個別協商，與更正附
      表二編號所列「押租金流程」，係指押租金流程文件整
      理，兩者不同，並無重複請求。
    (3)更正附表三92.8.5「前往台中稅捐處申請房屋及法定車位
      評定現值」，係至台中申請上開現值文件之委任報酬，與
      更正附表二編號所列「房屋評定現值及法車、增車評定
      現值之申請」為上開房屋及車位評定現值之文件整理之委
      任報酬，兩者不同，並無重複請求。
  ６、對被告抗辯之陳述：
    (1)證人丙○○於94年01月31日言詞辯論筆錄結證：「認識（
      兩造）。他們三人有協商黃宣彥遺產事項，因為之前都是
      被告與原告甲○○在遺產申報事實，我參與後半段，我參
      與明生大樓押租金的節稅辦理。我是土地代書（地政士）
      ，第一次是原告甲○○來找我，後來被告乙○○有出面跟
      我談，我跟被告見面過兩次，第一次92年09月26日下午，
      第二次92年10月03日上午10點多，因為僑福大廈管禁森嚴
      所以我有事先約時間，我們談論節稅的事情，第一認是被
      告跟另一位小姐、原告甲○○、丁○○在場，共五人。第
      二次是我、原告甲○○、被告乙○○三人，原告丁○○開
      車在下面等我們，原告丁○○沒有上來參與。被告應該有
      委任原告甲○○。因為黃宣彥事宜龐大，所以我的經驗來
      說被告有委任原告甲○○，且我92年10月03日那次，被告
      哭著說：「美鳳、美鳳你一定要幫我，我們孤兒寡母」，
      且原告甲○○有幫被告辦理遺產稅延期申報事宜，當時原
      告甲○○有跟我溝通，所以我認為被告應該有委任原告甲○○。」等語。足見被告確有委託原告夫妻辦理黃宣彥遺
      產繼承事宜，又一明證。
    (2)原告提出原證七及原證八遺產分割協議書之草稿，係經被
      告與張金盛律師協商後才會擬此稿，再由被告交原告研討
      ，被告如無委任原告，何需大費週章？兩造委任關係於92
      年02月至92年10月於更正附表一至更正附表二之各事件已
      成立，僅報酬之總額尚未簽立，錄音內容所指「我會跟你
      簽」係指酬勞總額而言，政府費用為實報實銷，被告事後
      片面終止，未由原告完成黃宣彥之遺產繼承登記，就更正
      附表一至更正附表二委任原告辦理之各項或提供專業意見
      ，自應依習慣給付報酬予原告。
    (3)被告當時曾委任原告辦理被繼承人黃宣彥之勞保局之死亡
      給付，勞保局於核定可直接存入被告之帳戶後，被告曾將
      其存摺交付原告，詎被告竟否認委任關係，令人費解，有
      存摺乙份（見原證十二）可考。
    (4)原告所列報酬及車馬費均為依委任事務性質計算之最低數
      額。按地政士承接之案件繁簡難易不同，與當事人間誠信
      度有別。且地政士是否親自到府配合或接送當事人，均與
      其時間及報酬有關，地政士承辦案件之報酬，自應依案件
      之難易程度計算酬勞，不得以國稅局或台北市地政士公會
      函釋酬勞標準作為依據。
      鈞院於94年02月22日準備程序筆錄就參與本件大樓押租金
      節稅事宜，是否收取報酬詰問證人丙○○，經證人丙○○
      結證：「沒有，我有向原告甲○○請求給付報酬，但原告
      呂說被告沒有給付報酬，但是我跟原告呂說你應該要給付
      給我，我跟被告沒有關係，本件節稅事宜我花了很多時間
      研究，我向原告呂請求10萬以上報酬，本件可以節稅六千
      萬元左右，但後來被告找別人做節稅事宜。」等語（見當
      日筆錄），更可證本件被繼承人黃宣彥遺產等登記事件相
      當複雜，不可以一般案件收費標準作為給付勞務報酬準據
      ，故證人丙○○單就更正附表三所示92年09月26日及92年
      10月03日兩次即向原告請求10萬元以上之報酬，原告就上
      開二日各向被告請求5萬元，並無不當。
二、被告方面：
  １、程序部份原告丁○○非地政士，雖與原告甲○○為配偶關
      係，但在本件無當事人之適格，合先陳明。實體部份原告
      主張非承攬，係逐件委任，被告否認有委任關係之存在，
      既無委任關係，當然也否認委任關係之終止。總之，原告
      係招攬失敗，於心不甘，因而捏造證據，訴請被告支付莫
      須有之費用，其請求完全無稽。故請求駁回原告之訴。
  ２、更正附表一：遺囑規劃等8萬5千元部份。
    (1)92年3月3日之財產歸屬清單非原告申領，原告依法不得申
      領，僅黃宣彥本人始能申領，黃宣彥之身份證在黃宣彥身
      上，生病時身份證在被告保管中，但被告未委任原告申領
      ，否則，被告不致於還要於92年07月11日去申領財產歸屬
      清單。
    (2)原告為遺囑見證人，不得向繼承人請求遺囑有關費用，更
      不得請求規劃費，遺囑乃出於被繼承人之意思，無規劃之
      名堂，且將日本、台灣財產各歸一方，更無規劃可言。
    (3)原告請求92年初至3月4日公證遺囑規劃制定費六萬元，請
      問遺囑公證人陳幼麟作何公證？是否重覆？陳幼麟公證費
      十來萬元，係黃宣彥支出，為何被告尚須支付原告公證規
      劃制定費六萬元？根據何在？遺囑請求人係黃宣彥非被告
      ？為何被告須付費給原告？
    (4)原告為遺囑之見證人，其向被告請求費用，顯已違反「證
      人」之義務，屬於變相之勒索。被告係黃宣彥之配偶，黃
      宣彥公證遺囑時在黃宣彥身旁，乃合情、合理，與常情相
      符，原告解釋為被告在黃宣彥身旁，證明被告委任原告規
      劃遺囑內容云云，實無可信。黃宣彥係立遺囑人，所有費
      用皆係由黃宣彥支出，自與被告無關。
    (5)證人戊○○作證並未稱被告有委任原告規劃遺囑，其又證
      稱被告有寫原證五之委託書（辦理款為清償之餘額證明、
      或遺產稅延期申報），但該委託書係原告招攬節稅6千萬
      元，費用8百萬元之案件過程中略施小惠之動作，並無委
      任報酬之約定，係無償委任。
  ３、更正附表二，整理遺產繼承文件報酬36萬元部份。
    (1)遺產繼承之程序如下繼承人四人（本件日本、台灣四人
      ）分割協議繼承人四人申報遺產稅完稅證明四人持
      完稅證明於一個月內一一辦理不動產、動產之繼承登記（
      動產領款）手續，本件分割協議書未書立，無法進行申報
      遺產稅。且分割協議書非原告承辦。申報遺產稅係鍾代書
      承辦，非原告承辦。完稅證明係鍾代書承辦非原告承辦。
      完稅方式係以土地抵繳遺產稅，本件遺產稅七千多萬元，
      以何土地抵繳遺產稅須四人同意，缺一不可，因四人已書
      立分割協議書，因而以何土地抵稅，均經協議，取得共識
      。不動產繼承登記之登記手續與一般買賣登記差不多，僅
      多出繼承系統，其他完稅證件（一般案件：增值稅、契稅
      ，遺產案：遺產完稅證明），身份文件均相同，並不複雜
      。
    (2)原告所謂複雜者在本件為遺產稅若干之評估問題，即黃宣
      彥遺產包括明生公司股份305/600，值現金若干？其他不
      動產、現金均容易界定，但遺產稅如何節省，乃屬四人問
      題，被告一人不必過份焦慮，惟原告自黃宣彥去逝後，如
      影隨形，每天跟監被告，千方百計欲招攬節稅6000萬元，
      軟硬兼施，意圖讓被告付出800萬費用，供其辦理，被告
      因感覺原告有欺矇被告且懷疑有不法手段之情形，因而虛
      與委蛇，未予明白拒絕，但兩造並未簽立委任契約，因而
      根本不可能委任原告申報遺產稅，辦理土地抵稅或繼承登
      記之可能，原告提出遺產稅申報書（空白）係臨訟制作，
      申報人有四人，但均未簽名？如何證明四人皆有委任？至
      於92年09月29日原證五委任書乃為招攬節稅代辦費800萬
      過程中略施小惠而已，並未委請原告申報遺產稅，僅申請
      展期並不需整理任何文件！被告未委任，原告縱自行製作
      文件，亦與被告無涉！有何整理繼承文件費用可言！
    (3)戊○○僅證稱有委任領取貸款餘額證明及申請遺產稅展期
      申報，並未稱有委任原告代辦其他原告主張之項目，但貸
      款餘額證明及申請展期申報遺產稅，均為無償委任，係原
      告招攬過程中略施小惠之無償委任，原告豈能於事後請求
      酬勞？
    (4)本件遺產係與日方繼承人共同繼承，依原告提出之遺產稅
      申報書列有四人，但日方並未委任原告，有日方二人委任
      劉律師函復原告之函件（被證16）可證。原告既未受日方
      二人之委任，亦未受被告之委任，卻主張遺產土地有若干
      筆、房屋若干間、農地、旱地、建地、道路地多種用途，
      案情複雜云云，請求36萬元云云，誠屬無稽。況土地登記
      案件如同一地政事務所轄區案件，可一齊送件，房屋亦同
      。旱地、農地、道路地均相同，與普通登記案件，並無差
      異，並非一筆一件，同一地政事務所轄區內者均得納入一
      件，被告所繼承者僅房屋台北一處、淡水一處、台中一處
      ，幾乎三件即可完成，每件一萬至一萬二，為數不多（被
      告並未繼承單筆土地，僅繼承房屋），原告請求36萬元，
      顯然毫無根據！
  ４、更正附表三，協商、諮商繼承事宜55萬5千元部份。
    (1)被告於92年07月11日申領遺產清單後即委任律師全權代理
      遺產分割協議及土地抵稅之協商，92年08月06日律師函通
      知原告應交出所有權狀及遺產有關文件，原告是時已明知
      無權辦理遺產協商、諮商事宜，有何權利提起此部份請求
      。
      在92年07月11日以前之部份，原告均非單純為被告之利
        益參與出席，與會者尚有他人，其參與出席之動機對被
        告而言縱為招攬節稅之代辦費800萬元（省稅6000萬元
        ），但未成功，未成功則招攬過程之費用應由原告自行
        吸收，被告允無支付原告招攬費之必要。
      在92年07月11日以後之部份，原告與丙○○兩度至被告
        處招攬節稅6000萬之代辦費800萬，被告並未同意，亦
        未簽約。
    (2)其他細項部分：
      押租金（玉山銀行）流程與被告繼承無涉，原告顯然係
        處理明生公司之事而要求被告支付酬金。
      台中房屋繼承登記文件皆可在台北申領得到，且台中房
        地繼承登記依土地登記簿之公告現值申報，及房屋稅單
        所載房屋現值申報遺產稅，均不複雜，法定車位有所有
        權狀者亦有課稅價額據以申報遺產稅，原告故弄玄虛，
        虛列一大堆費用，而且皆未經被告委任，被告有何付費
        之義務？
    (3)證人張靜宜部分：
      張靜宜已證明原告與丙○○勾串意圖招攬節稅6000萬元，
      代辦費800萬元，但未成功，而且對於節稅方法，語焉不
      詳，被告懷疑，有不法勾當，不願簽約，證明原告招攬未
      成功，另錄音帶中原告自承丙○○辦節稅，原告辦後段繳
      稅及繼承登記，問題在於丙○○前段節稅招攬未成功，
      原告未承辦遺產協議分割，原告未承辦遺產申報，
      原告無法代辦完稅證明，原告無法代辦完稅證明，亦即
      無法代辦繼承登記，尚有何權利請求被告付費？
      又被告之繼承人四人依法申報遺產稅，聽由國稅局核定遺
      產稅7千多萬元，並未找人做節稅之事，丙○○94.2.22稱
      「…被告找別人做節稅事宜」，完全係無稽之談，推測之
      詞，不足為證。
  ５、其他就原告之主張之駁斥：
    (1)原告主張原證七、八分割協議書係被告交原告研討。
      駁斥：雖當事人初步擬請原告代辦繼承登記，但尚未定案
      ，嗣後日方不同意原告代辦繼承登記或協議分割等，被告
      亦不同意原告代辦繼承登記或協議分割等，原告有何權利
      請求諮詢、協商費或研討費。
    (2)原告在錄音帶稱「我會跟你簽」係指總酬勞。
      駁斥：係指「節稅6000萬，代辦費800萬及繼承登記費而
      言」，與本件原告請求之內容完全無涉。本件原告所請求
      者均為節稅前之部份。
    (3)丙○○證稱向原告請求10萬以上云云。
      駁斥：丙○○與被告無涉，招攬不成功，被告無義務付任
      何人費用。原告就丙○○招攬兩次，向被告請求各五萬元
      ，依法無據。
    (4)本案標的數十筆，原告係依最低標準請求云云。
      駁斥：被告繼承者全為房屋，無單純之土地，房屋分屬台
      北、淡水、台中三地，僅三件即得解決，非原告所言數十
      筆。
    (5)錄音帶稱「…我還要跟裏面的人有個承諾」，未游走法律
      邊緣。
      駁斥：有無游走法律邊緣，請依刑事訴訟法第241條移送
      檢察署判斷。
    (6)附表二、三協議書（草稿）均係被告委任云云。
      駁斥：出席者均有第三人，還有黃宣彥之姑姑，原證七、
      八協議書（草稿）當事人尚有非繼承人五人，即死者之姊
      妹，非第一順位繼承人，為何不向日方繼承人及五個第三
      人請求，卻主張均係被告委任云云，自相矛盾。既主張原
      證七、八係被告訴訟代理人所擬，原告已自承未承辦繼承
      協商、諮商事宜，卻復主張被告應付協商、諮商費，亦復
      自相矛盾。
    (7)代辦申領明生公司變更登記事項云云。
      駁斥：不實，係被告自行申領。
三、得心證之理由：
  １、本件雙方之爭執再於有無委任契約之存在。原告主張雙方
      有委任關係，提出原證五之委託書（辦理款為清償之餘額
      證明、或遺產稅延期申報）為證，並佐以證人戊○○、丙○○於94年01月31日言詞辯論筆錄為證；被告否認之，稱
      該委託書係原告招攬節稅6千萬元，費用8百萬元之案件過
      程中略施小惠之動作，並無委任報酬之約定，係無償委任
      。
  ２、本件被告之配偶黃宣彥「繼承人四人（本件日本、台灣
      四人）分割協議、繼承人四人申報遺產稅、四人持完
      稅證明於一個月內一一辦理不動產、動產之繼承登記（動
      產領款）手續，本件分割協議書未書立，無法進行申報遺
      產稅。且分割協議書非原告承辦。申報遺產稅係鍾代書承
      辦，非原告承辦。完稅證明係鍾代書承辦非原告承辦。完
      稅方式係以土地抵繳遺產稅，本件遺產稅七千多萬元，以
      土地抵繳遺產稅」等，均經被告陳明，兩造間是否存在「
      委任辦理遺產之關係」確實存疑。
  ３、可以先行確認者，本件被告之配偶黃宣彥確實擁有相當之
      財產，其遺產之處理必存有相當之作業，其作業也絕非一
      般遺產事件可以比擬。
      但原告所主張之書面委任關係之證明，確僅為原證五之委
      託書（辦理款為清償之餘額證明、或遺產稅延期申報），
      此二者相形於原告所陳述之更正附表一、二、三（參卷二
      ，p-29至33）之作業，顯然差距甚大，僅屬甚小之一部分
      ，是否如同被告所辯稱係原告招攬節稅6千萬元，費用8百
      萬元之案件過程中略施小惠之動作，並無委任報酬約定之
      無償委任，當然要進一步釐清。
  ４、然而，委任關係並非一定要書面，雙方當事人合意即可，
      而且該合意亦不限於明示，即使默示達成合意，亦可謂委
      任關係成立。
      由明示而言，可能在雙方自行直接達成，亦可能透過第三
      者達成，如同最高法院68年台上字第1504號判例所稱：「
      契約固須當事人互相表示意思一致始能成立，但所謂互相
      表示意思一致，並不限於當事人間直接為之，其由第三人
      為媒介而將各方互為之意思表示從中傳達因而獲致意思表
      示之一致者，仍不得謂契約並未成立。」，而所謂默示之
      意思表示，係指依表意人之舉動或其他情事，足以間接推
      知其效果意思者而言，若單純之沉默，則除有特別情事，
      依社會觀念可認為一定意思表示者外，不得謂為默示之意
      思表示，此亦有最高法院29年上字第762號判例可參。
      換言之，雙方之爭執要審酌：
      有無直接明示之約定。
      有無由第三人為媒介而將各方互為之意思表示從中傳達
        因而獲致意思表示之一致。
      有無表意人之舉動或其他情事，足以間接推知其效果意
        思者而言，而非單純之沉默。
  ５、契約應考量其契約之主要目的及其經濟價值，來看契約之
      約容，當然也會因之而審查契約是如何訂定，契約之主要
      目的是繁瑣的、其經濟價值是而昂貴的，在訂立契約時雙
      方一定小心謹慎，而趨於嚴謹，乃事所當然。本件被告之
      配偶黃宣彥確實擁有相當之財產（遺產稅七千多萬元），
      其遺產之處理必存有相當之作業（如有委任處理遺產之契
      約，其契約主要目的是繁瑣的、其經濟價值是而昂貴的）
      ，訂約方式必小心謹慎，而趨於嚴謹，由原告提出原證五
      之委託書（辦理款為清償之餘額證明、或遺產稅延期申報
      ）為證，是無法斷定原告所稱委任契約之存在，尤其是「
      辦理款為清償之餘額證明」者，僅屬遺產稅辦理之一小部
      分，在正常之授權或委任關係下，不可能就龐大遺產之事
      務所為之委任，僅出具「辦理款為清償之餘額證明」之委
      任書，本院亦無法由「辦理款為清償之餘額證明」之委任
      ，來認定遺產稅辦理之委任。而「遺產稅延期申報」者，
      是遺產稅辦理過程期限之延期，必發生於被繼承人死亡之
      後，也無法以該部分就認定遺產之規劃及遺囑之訂立，況
      「遺產稅延期申報」也僅為一程序事項，而且是可以獨立
      出來之程序事項，該部分也無法作為整個「遺產稅代辦之
      委任關係」之認定。
  ６、按原告之陳述，是被告與原告間達成委任關係，本件並不
      存在由第三人為媒介而將各方互為之意思表示從中傳達，
      因而獲致意思表示之一致。則尚待釐清者，是「有無表意
      人之舉動或其他情事，足以間接推知其效果意思者而言（
      並非單純之沉默）」。
      原告之考量為綜合之研判，其中包含原證五之委託書（辦
      理款為清償之餘額證明、或遺產稅延期申報）為證，並佐
      以證人戊○○、丙○○之證詞為證，該部分是否足以認定
      雙方間有默示之委任關係，是本件訟爭之所在。
  ７、證人丙○○部分：
    (1)證人丙○○之證述有兩：
      於94年01月31日言詞辯論筆錄結證：「認識（兩造）。
        他們三人有協商黃宣彥遺產事項，因為之前都是被告與
        原告甲○○在遺產申報事實，我參與後半段，我參與明
        生大樓押租金的節稅辦理。我是土地代書（地政士），
        第一次是原告甲○○來找我，後來被告乙○○有出面跟
        我談，我跟被告見面過兩次，第一次92年09月26日下午
        ，第二次92年10月03日上午10點多，因為僑福大廈管禁
        森嚴所以我有事先約時間，我們談論節稅的事情，第一
        認是被告跟另一位小姐、原告甲○○、丁○○在場，共
        五人。第二次是我、原告甲○○、被告乙○○三人，原
        告丁○○開車在下面等我們，原告丁○○沒有上來參與
        。被告應該有委任原告甲○○。因為黃宣彥事宜龐大，
        所以我的經驗來說被告有委任原告甲○○，且我92年10
        月03日那次，被告哭著說：【美鳳、美鳳你一定要幫我
        ，我們孤兒寡母】，且原告甲○○有幫被告辦理遺產稅
        延期申報事宜，當時原告甲○○有跟我溝通，所以我認
        為被告應該有委任原告甲○○。」等語。
      94年02月22日準備程序筆錄就參與本件大樓押租金節稅
        事宜，是否收取報酬詰問證人丙○○，經證人丙○○結
        證：「沒有，我有向原告甲○○請求給付報酬，但原告
        呂說被告沒有給付報酬，但是我跟原告呂說你應該要給
        付給我，我跟被告沒有關係，本件節稅事宜我花了很多
        時間研究，我向原告呂請求10萬以上報酬，本件可以節
        稅六千萬元左右，但後來被告找別人做節稅事宜。」等
        語。
    (2)被告完全否認之：
      張靜宜已證明原告與丙○○勾串意圖招攬節稅6000萬元，
      代辦費800萬元，但未成功，而且對於節稅方法，語焉不
      詳，被告懷疑，有不法勾當，不願簽約，證明原告招攬未
      成功，另錄音帶中原告自承丙○○辦節稅，原告辦後段繳
      稅及繼承登記，問題在於丙○○前段節稅招攬未成功，
      原告未承辦遺產協議分割，原告未承辦遺產申報，
      原告無法代辦完稅證明，原告無法代辦完稅證明，亦即
      無法代辦繼承登記，尚有何權利請求被告付費？
      又被告之繼承人四人依法申報遺產稅，聽由國稅局核定遺
      產稅7千多萬元，並未找人做節稅之事，丙○○94.2.22稱
      「…被告找別人做節稅事宜」，完全係無稽之談，推測之
      詞，不足為證。
    (3)本院認為，茲事體大，被告當然可以參與各方之意見，而
      加以斟酌，不能因為被告曾經語原告有過交換意見之機會
      就認定雙方間成立默示之委任關係，況證人張靜宜也未就
      所謂之「明生大樓押租金的節稅辦理」事項，與被告達成
      委任關係之合意，自然無可認為「向原告呂請求10萬以上
      報酬，本件可以節稅六千萬元左右，但後來被告找別人做
      節稅事宜。」等證詞是可以被接受的，而由此觀察，證人
      張靜宜稱「雙方有談過遺產稅」，或被告哭著說：【美鳳
      、美鳳你一定要幫我，我們孤兒寡母】，或且原告甲○○
      有幫被告辦理遺產稅延期申報事宜，就足以認定證人張靜
      宜之推測「認為被告應該有委任原告甲○○」為可信。
      畢竟，關於默示之合意，當然指依表意人之舉動或其他情
      事，足以間接推知其效果意思者而言，若單純之沉默，則
      除有特別情事，依社會觀念可認為一定意思表示者外，不
      得謂為默示之意思表示，稱「表意人之舉動」者，仍應與
      遺產稅辦理之事務相關，所以「被告哭著說美鳳你一定要
      幫我」者，不足以為參酌；而「雙方有談過遺產稅」，僅
      屬就相關事項之了解，而非對具體事務之共識，證人張靜
      宜之證述無法為原告有利之認定。
  ８、綜合研判：
    (1)就原告之有利主張而言尚有：
      被告如未委任原告辦理公證遺屬事宜，豈會囑託戊○○
        提供黃宣彥財產歸屬清單予原告。且證人戊○○在公證
        處打電話去醫院時係由被告接聽電話。
      又證人戊○○於94年01月31日言詞辯論筆錄結證：「因
        為原告甲○○有提出原證五的委託書」云云，而結證被
        告有委任原告辦理黃宣彥遺產繼承事實。
    (2)而被告抗辯：
      原告為遺囑之見證人，其向被告請求費用，顯已違反「
        證人」之義務，屬於變相之勒索。被告係黃宣彥之配偶
        ，黃宣彥公證遺囑時在黃宣彥身旁，乃合情、合理，與
        常情相符，原告解釋為被告在黃宣彥身旁，證明被告委
        任原告規劃遺囑內容云云，實無可信。黃宣彥係立遺囑
        人，所有費用皆係由黃宣彥支出，自與被告無關。且原
        告請求92年初至3月4日公證遺囑規劃制定費六萬元，則
        遺囑公證人陳幼麟作何公證？陳幼麟公證費十來萬元，
        係黃宣彥支出，為何被告尚須支付原告公證規劃制定費
        六萬元？
      92年3月3日之財產歸屬清單非原告申領，原告依法不得
        申領，僅黃宣彥本人始能申領，黃宣彥之身份證在黃宣
        彥身上，生病時身份證在被告保管中，但被告未委任原
        告申領，否則，被告不致於還要於92年07月11日去申領
        財產歸屬清單。
    (3)本院認定：
      原告提出原證五之委託書（辦理款為清償之餘額證明、
        或遺產稅延期申報）為證，是無法斷定原告所稱委任契
        約之存在，而證人戊○○、張靜宜所稱因遺產稅延期申
        報而認為雙方間有委任關係者，也欠缺更進一步之證據
        來佐證。
      原告稱：被告如未委任原告辦理公證遺屬事宜，豈會囑
        託戊○○提供黃宣彥財產歸屬清單予原告者，業經被告
        否認之。況該清單亦不足以為委任關係之證明，也不足
        以為關於默示之合意，或依表意人之舉動或其他情事（
        該給的是印鑑或身分資料），足以間接推知其效果意思
        者而言。至於且證人戊○○在公證處打電話去醫院時係
        由被告接聽電話者，被告之配偶重病中，被告隨侍左右
        也是人之常情，斷不能因此而認定雙方間有委任關係，
        此部分原告之舉證，本院亦無由為有利之認定。
四、原告主張本院無法由原告之舉證中獲致有利之心證，應認原
    告之主張為無可信，而其訴為無理由，就原告之訴及假執行
    之聲請，均應予以駁回。雙方其餘攻擊防禦方法，與本案爭
    點並無直接關係，不另一一審酌，就此敘明。
五、訴訟費用之負擔，依民事訴訟法第78條。
中    華    民    國    95    年    6    月    26    日
                  民事第五庭    法  官  陳心弘
以上正本係照原本作成
如對本判決上訴，須於判決送達後20日內向本院提出上訴狀
中    華    民    國    95    年    6    月    26    日
                                書記官  許博為


司法院資訊處製作；財團法人民間司法改革基金會備份。
